ACORDAO-COMPLETO-2357261

ACÓRDÃO 5900/2019 ATA 24/2019 - PRIMEIRA CÂMARA

VISTOS, relatados e discutidos estes autos de representação decorrente de auditoria de conformidade cujo objetivo foi identificar irregularidades nas contratações realizadas com recursos federais por municípios da Bahia.
ACORDAM os ministros do Tribunal de Contas da União, reunidos em sessão da 1ª Câmara, ante as razões expostas pelo relator, em:
9.1. aplicar ao Sr. Luciano Antônio Pinheiro, a multa prevista no art. 58, IV da Lei 8.443/92 c/c art. 268, IV do RI/TCU, no valor de R$ 5.000,00 (cinco mil reais) , com a fixação do prazo de quinze dias, a contar da notificação, para que comprove, perante este Tribunal (art. 214, III, 'a', do RI/TCU) , o recolhimento da dívida aos cofres do Tesouro Nacional, atualizada monetariamente desde a data do presente acórdão até a do efetivo recolhimento, se for paga após o vencimento, na forma da legislação em vigor;
9.2. autorizar, desde logo, nos termos do art. 28, II, da Lei 8.443/1992, a cobrança judicial da dívida, caso não atendida a notificação; 
9.3. reiterar o ofício de diligência com o mesmo teor daquele contido na peça 27.

Representação determinada pelo acórdão 436/2018-TCU-Plenário, em decorrência de auditoria de conformidade conduzida com o objetivo de identificar irregularidades nas contratações realizadas com recursos federais por municípios da Bahia, para a realização de serviços de transporte escolar.

Primeira Câmara

Município de Jacobina/BA.

3. Interessados/Responsáveis:
3.1. Responsável: Luciano Antônio Pinheiro (XXX.749.965-XX).

13.1. Ministros presentes: Walton Alencar Rodrigues (Presidente) e Benjamin Zymler.
13.2. Ministros-Substitutos convocados: Augusto Sherman Cavalcanti e Weder de Oliveira (Relator).

ACORDAO-COMPLETO-2470191

Acórdão de Relação 7247/2021 - Primeira Câmara

Acórdão de Relação

ACORDAO-COMPLETO-2427303

Acórdão 13375/2020 - Primeira Câmara

ACORDAO-COMPLETO-2406865

Acórdão 6121/2020 - Primeira Câmara

WEDER DE OLIVEIRA

Transcrevo, com os necessários ajustes de forma, a instrução apresentada pela Secretaria de Controle Externo de Aquisições Logísticas (peça 32, 33 e 34) :
"1.	Cuidam os autos de representação determinada pelo Acórdão 436/2018-TCU-Plenário, Ministro Relator Weder de Oliveira (peça 14) , em decorrência de auditoria de conformidade conduzida com o objetivo de identificar irregularidades nas contratações realizadas com recursos federais por municípios da Bahia (Fiscalis 370/2017 e TC Processo 025.773/2017-8) .
2.	O relatório de auditoria apontou irregularidades no Contrato 55/2015, celebrado entre a Prefeitura de Jacobina/BA e a empresa Transportadora e Locadora de Veículos MCR Ltda., para a realização de serviços de transporte escolar (peça 17, p. 143-147) , motivo pelo qual o item 9.1.2 do referido acórdão determinou a apuração neste processo apartado de representação.
3.	O instrumento contratual é decorrente do Pregão Presencial 65/2014, com vigência inicial de doze meses a partir de 15/1/2015 e prorrogações pelo mesmo período (peça 3, p. 1, 9, 18) . O valor total contratado foi R$ 23.015.871,50 (peça 17, p. 11) . 
HISTÓRICO
4. 	A auditoria realizada por esta Unidade Técnica possibilitou a identificação dos seguintes achados em relação ao referido contrato (peça 17, p. 143-147) :
a) especificação técnica do objeto imprecisa;
b) possibilidade de restrição indevida de competição;
c) estimativa inadequada de preços;
d) utilização de pregão presencial em detrimento do eletrônico; e
e) deficiência nos mecanismos de controle da execução contratual.
5. 	Autuada esta representação em atendimento ao citado Acórdão 436/2018-TCU-Plenário, a instrução inicial propôs a oitiva da Prefeitura do Município de Jacobina/BA, para que, no prazo fixado, se pronunciasse quanto às irregularidades descritas, alertando-a quanto à possibilidade de o TCU determinar a não prorrogação do Contrato 55/2014, bem como a realização de nova licitação para substituição do referido contrato, em face dos indícios das irregularidades identificadas no relatório de fiscalização (peça 18) . 
6. 	Esse encaminhamento foi recepcionado (peças 19 e 20) , e a oitiva realizada pela Selog resultou na manifestação da jurisdicionada em julho de 2018 (peças 21 e 24) .
7.	A resposta apresentada foi examinada tecnicamente em instrução de novembro de 2018 (peça 25) , tendo sido constatada a necessidade de se identificarem os responsáveis pelo instrumento convocatório, bem como a falta de informações acerca das providências para substituição do contrato questionado, prometidas, à época, pelo titular da jurisdicionada. Assim, sugeriu-se diligenciar a Prefeitura Municipal de Jacobina/BA, para que, no prazo de quinze dias, a contar do recebimento da comunicação: 
a) informasse o nome e CPF dos responsáveis pela elaboração do termo de referência e do edital referentes ao Pregão Presencial 65/2014, encaminhando os respectivos documentos comprobatórios;
b) encaminhasse: 
b.1) cópia do (s) parecer (es) jurídico (s) referente (s) ao Pregão Presencial 65/2014; 
b.2) cópia do plano de trabalho mencionado no Ofício 073/2018, de 17/7/2018 (peça 24) , contendo cronogramas, datas de atividades e nome dos responsáveis pela realização de licitação para substituição do Contrato 55/2015; 
b.3) demais informações que julgar necessárias; e 
b.4) designação formal de interlocutor que conheça da matéria para dirimir eventuais dúvidas, informando nome, função/cargo, e-mail e telefone de contato.    
8.	A proposta foi acolhida (peça 26) , e remeteram-se dois expedientes com a finalidade de processar a diligência (peças 27 e 29) , obtendo-se sucesso na segunda notificação (Ofício 721/2019-TCU/Selog, de 16/4/2019) , regularmente recebida em 29/4/2019, conforme verificamos no respectivo aviso de recebimento (peça 30) e no despacho de conclusão das comunicações processuais (peça 31) .  
EXAME TÉCNICO
9. 	Apesar de regularmente cientificado da diligência, o titular da jurisdicionada, Sr. Luciano Antônio Pinheiro, não apresentou os elementos requeridos e tampouco qualquer justificativa para essa omissão. O prazo concedido expirou em 14/05/2019 e não houve pedido de prorrogação.
10.	Cumpre destacar que o Ofício 721/2019-TCU/Selog alertou o jurisdicionado que o não cumprimento de diligência deste Tribunal, no prazo fixado, sem causa justificada, pode ensejar a aplicação da multa prevista no art. 58, inciso IV, da Lei 8.443/1992, a qual prescinde de realização de prévia audiência, nos termos do art. 268, § 3º, do Regimento Interno do TCU (peça 29) .
11.	De acordo com o enunciado adotado em casos semelhantes julgados por este Tribunal:
a) o cumprimento de diligências realizadas pelo TCU não se encontra sujeito a juízo de conveniência e oportunidade dos gestores integrantes da Administração Pública, uma vez que se revestem de força cogente derivada das regras de competência conferidas ao Tribunal pela Constituição Federal e pela Lei 8.443/1992; 
b) o não atendimento injustificado à diligência realizada por esta Casa de Contas, dentro do prazo estipulado, implica incidência de multa aos responsáveis, com fulcro no art. 58, inciso IV, da Lei 8.443/1992; e 
c) a aplicação de multa por não adimplemento à diligência prescinde de prévia audiência quando constar, no ofício encaminhado ao responsável, a advertência de que o não cumprimento ao comando pode ensejar imposição de multa.
12. 	Podemos mencionar como exemplos desses entendimentos os Acórdão 2470/2012-TCU-Plenário (Ministro-Relator Marcos Bemquerer Costa) , 935/2014-Plenário (Ministra-Relatora Ana Arraes) e 453/2019-Plenário (Ministro-Relator Marcos Bemquerer Costa) .
13.	Assim, entendo que merece ser aplicada ao Sr. Luciano Antônio Pinheiro, prefeito em exercício destinatário da preliminar realizada, a multa capitulada no art. 58, inciso IV, da Lei 8.443/1992, uma vez que não há justificativa nos autos para o não atendimento da diligência deste Tribunal.
PROPOSTA DE ENCAMINHAMENTO
14.	Ante o exposto, submeto os autos à consideração superior, sugerindo o encaminhamento do processo ao Gabinete do Relator, Exmo. Ministro Weder de Oliveira, com a seguinte proposta, com fundamentos nos artigos 24 a 26; e 28, da Lei 8.443/1992, c/c os artigos 215 a 217; 219; e 268, inciso IV e § 3º, do Regimento Interno/TCU:
14.1. aplicar ao Sr. Luciano Antônio Pinheiro, Prefeito Municipal de Jacobina/BA, a multa prevista no art. 58, inciso IV, da Lei 8.443/1992, a ser recolhida ao Tesouro Nacional, com incidência de encargos legais, calculados da data do acórdão que porventura vier a ser proferido até a data do pagamento, se este for efetuado após o vencimento do prazo abaixo estipulado, em razão do não atendimento à diligência do Tribunal;
14.2. fixar prazo de 15 (quinze) dias, a contar da notificação, para comprovação, perante o Tribunal, do recolhimento da dívida imputada;
14.3. autorizar a cobrança judicial da dívida, caso não atendida a notificação;
14.4. autorizar o pagamento da dívida em até 36 (trinta e seis) parcelas mensais consecutivas, caso venha a ser solicitado pelo responsável antes do envio do processo para cobrança judicial;
14.5. fixar o vencimento da primeira parcela em 15 (quinze) dias a contar do recebimento da notificação e o das demais a cada 30 (trinta) dias, com incidência de encargos legais sobre o valor de cada parcela;
14.6. alertar ao responsável que a inadimplência de qualquer parcela acarretará vencimento antecipado do saldo devedor;
14.7. reiterar à Prefeitura Municipal de Jacobina/BA que, no prazo de 15 (quinze) dias, a contar da ciência da deliberação que vier a ser proferida, apresente os elementos requeridos no Ofício 721/2019-TCU/Selog, encaminhando cópia dos seguintes documentos e/ou esclarecimentos ao Tribunal, de modo a permitir a continuidade da instrução processual a cargo desta Unidade Técnica: 
a) informe o nome e CPF dos responsáveis pela elaboração do termo de referência e do edital referentes ao Pregão Presencial 65/2014, encaminhando os respectivos documentos comprobatórios;
b) cópia do (s) parecer (es) jurídico (s) referentes ao Pregão Presencial 65/2014; 
c) cópia do plano de trabalho mencionado no Ofício 73/2018, de 17/7/2018 (peça 24) , contendo cronogramas, datas de atividades e nome dos responsáveis pela realização de licitação para substituição do Contrato 55/2015; 
d) demais informações que julgar necessárias; e 
e) designação formal de interlocutor que conheça da matéria para dirimir eventuais dúvidas, informando nome, função/cargo, e-mail e telefone de contato."
É o relatório.

não há.

Não atuou.

REPRESENTAÇÃO. CONTRATO DE REPASSE. MINISTÉRIO DAS CIDADES. NÃO ATENDIMENTO À MEDIDA SANEADORA. MULTA. REITERAÇÃO.

REPRESENTAÇÃO (REPR)

Secretaria de Controle Externo de Aquisições Logísticas (Selog).

Trata-se de processo apartado de representação aberto por determinação do Acórdão 436/2018-TCU-Plenário[footnoteRef:2], em decorrência de auditoria de conformidade cujo objetivo foi identificar irregularidades nas contratações realizadas com recursos federais por municípios da Bahia, e parceria com o Tribunal de Contas dos Municípios do Estado da Bahia[footnoteRef:3]. [2:  Peça 14.]  [3:  TC Processo 025.773/2017-8.] 
O relatório de auditoria apontou irregularidades no contrato 55/2015, celebrado entre o município de Jacobina/BA e a empresa Transportadora e Locadora de Veículos MCR Ltda., para a realização de serviços de transporte escolar[footnoteRef:4], razão pela qual o referido acórdão determinou fossem as irregularidades apuradas em apartado. [4:  Peça 17, p. 143-147.] 
O instrumento contratual é decorrente do pregão presencial 65/2014, com vigência inicial de doze meses a partir de 15/1/2015 e prorrogações pelo mesmo período[footnoteRef:5]. O valor total contratado foi R$ 23.015.871,50[footnoteRef:6]. [5:  Peça 3, p. 1, 9, 18.]  [6:  Peça 17, p. 11.] 
A instrução inicial da Secretaria de Controle Externo de Aquisições Logísticas (Selog) propôs a oitiva do município de Jacobina/BA, para que, no prazo fixado, se pronunciasse quanto às irregularidades apontadas na auditoria que deu origem a este processo.
Atendida a oitiva, a unidade instrutiva considerou necessária a realização de diligência ao município com intuito de obter as seguintes informações:
"a) informasse o nome e CPF dos responsáveis pela elaboração do termo de referência e do edital referentes ao Pregão Presencial 65/2014, encaminhando os respectivos documentos comprobatórios;
b) encaminhasse: 
b.1) cópia do (s) parecer (es) jurídico (s) referente (s) ao Pregão Presencial 65/2014; 
b.2) cópia do plano de trabalho mencionado no Ofício 073/2018, de 17/7/2018 (peça 24) , contendo cronogramas, datas de atividades e nome dos responsáveis pela realização de licitação para substituição do Contrato 55/2015; 
b.3) demais informações que julgar necessárias; e 
b.4) designação formal de interlocutor que conheça da matéria para dirimir eventuais dúvidas, informando nome, função/cargo, e-mail e telefone de contato."
Devidamente notificado[footnoteRef:7], o município de Jacobina/BA, representado pelo prefeito Luciano Antônio Pinheiro, não apresentou os elementos requeridos e tampouco qualquer justificativa para essa omissão. O prazo concedido expirou em 14/05/2019 e não foi formulado pedido de prorrogação. [7:  Peça 30.] 
A Selog, em seu exame, concluiu:
"10.	Cumpre destacar que o Ofício 721/2019-TCU/Selog alertou o jurisdicionado que o não cumprimento de diligência deste Tribunal, no prazo fixado, sem causa justificada, pode ensejar a aplicação da multa prevista no art. 58, inciso IV, da Lei 8.443/1992, a qual prescinde de realização de prévia audiência, nos termos do art. 268, § 3º, do Regimento Interno do TCU (peça 29) .
11.	De acordo com o enunciado adotado em casos semelhantes julgados por este Tribunal:
a) o cumprimento de diligências realizadas pelo TCU não se encontra sujeito a juízo de conveniência e oportunidade dos gestores integrantes da Administração Pública, uma vez que se revestem de força cogente derivada das regras de competência conferidas ao Tribunal pela Constituição Federal e pela Lei 8.443/1992; 
b) o não atendimento injustificado à diligência realizada por esta Casa de Contas, dentro do prazo estipulado, implica incidência de multa aos responsáveis, com fulcro no art. 58, inciso IV, da Lei 8.443/1992; e 
c) a aplicação de multa por não adimplemento à diligência prescinde de prévia audiência quando constar, no ofício encaminhado ao responsável, a advertência de que o não cumprimento ao comando pode ensejar imposição de multa.
12. 	Podemos mencionar como exemplos desses entendimentos os Acórdão 2470/2012-TCU-Plenário (Ministro-Relator Marcos Bemquerer Costa) , 935/2014-Plenário (Ministra-Relatora Ana Arraes) e 453/2019-Plenário (Ministro-Relator Marcos Bemquerer Costa) .
13.	Assim, entendo que merece ser aplicada ao Sr. Luciano Antônio Pinheiro, prefeito em exercício destinatário da preliminar realizada, a multa capitulada no art. 58, inciso IV, da Lei 8.443/1992, uma vez que não há justificativa nos autos para o não atendimento da diligência deste Tribunal."
Em razão dos fatos apontados pela unidade instrutiva, considero que deva ser aplicada a multa sugerida, sem prejuízo de expedir novo pedido de informações, conforme jurisprudência desta Corte, visto que as informações requeridas visam o saneamento dos autos e à formação de juízo acerca dos fatos apontados sendo, portanto, de suma importância seu atendimento por parte do município de Jacobina/BA.
Diante do exposto, voto pela aprovação do acórdão que ora submeto à apreciação deste Colegiado. 
TCU, Sala das Sessões Ministro Luciano Brandão Alves de Souza, em 16 de julho de 2019.
Weder de Oliveira 
Relator